【裁判字號】    95,上,1105
【裁判日期】    980520
【裁判案由】    回復原狀等
【裁判全文】
臺灣高等法院民事判決                  95年度上字第1105號
上  訴  人  丁○○
訴訟代理人  庚○○
            羅行律師
上  一  人
複 代理 人  壬○○
上  訴  人  甲○○（即辛○○之承當訴訟人）
訴訟代理人  己○○
            林慶苗律師
上  一  人
複 代理 人  曾憲忠律師
上列當事人間回復原狀等事件，兩造對於中華民國95年11月2日
臺灣士林地方法院95年度訴字第383號第一審判決各自提起上訴
，上訴人丁○○並為訴之追加，本院於98年5月6日言詞辯論終結
，判決如下：
    主  文
兩造上訴均駁回。
甲○○應將坐落台北市○○區○○段三小段一○七地號土地上如
鑑定圖所示增建平台面積一點五六平方公尺拆除，連同原判決附
圖所示A-B部分一併回復土地原狀交還丁○○及其他共有人全體
。
第二審訴訟費用關於兩造上訴部分，由兩造各自負擔；關於丁○
○追加部分，由甲○○負擔。
丁○○假執行之聲請駁回。
    事實及理由
壹、程序方面：
一、按「訴訟繫屬中為訴訟標的之法律關係，雖移轉於第三人，
    於訴訟無影響。但第三人如經兩造同意，得聲請代當事人承
    當訴訟。」民事訴訟法第254條第1項定有明文。查原審被告
    辛○○（下稱辛○○）業於民國97年5月5日將本件訴訟標的
    即坐落台北市○○區○○段3小段107地號土地（下稱系爭土
    地）所有權應有部分4分之1及其上門牌號碼台北市○○街56
    號29號（下稱系爭建物）1樓所有權全部，移轉登記予上訴
    人甲○○（下稱甲○○），有台北市土地、建物登記第2類
    謄本可憑（本院卷第98至99頁）。甲○○乃於97年5月27日
    具狀聲明承當本件訴訟（本院卷第97頁），並經上訴人丁○
    ○（下稱丁○○）及辛○○同意，有本院準備程序筆錄可按
    （本院卷第121頁），核與上開規定相符，應予准許。
二、次按在第二審為訴之變更或追加，非經他造同意，不得為之
    ，但請求之基礎事實同一者，不在此限。民事訴訟法第446
    條第1項、第255條第1項第2款分別定有明文。所謂「請求之
    基礎事實同一」，係指變更或追加之訴與原訴之主要爭點有
    其共同性，各請求利益之主張在社會生活上可認為同一或關
    連，而就原請求之訴訟及證據資料，於審理繼續進行在相當
    程度範圍內具有同一性或一體性，得期待於後請求之審理予
    以利用，俾先後請求在同一程序加以解決，避免重複審理，
    進而為統一解決紛爭者而言。又「不變更訴訟標的，而補充
    或更正事實上或法律上之陳述者，非為訴之變更或追加。」
    同法第256條亦有明文。經查：丁○○於原法院之訴之聲明
    原為：（一）辛○○應拆除如原判決附圖所示A-B部分圍牆
    ；（二）辛○○應拆除如原判決附圖所示L部分之違章建築
    ；（三）辛○○應拆除如原判決附圖所示G-H之水泥磚牆；
    （四）辛○○應給付丁○○新台幣（下同）446,682元（關
    於丁○○請求辛○○應拆除如原判決附件所示系爭建物共同
    樓梯間通往地下室之木門部分，業經丁○○於本院98年3月
    23日行準備程序時撤回該部分之起訴，並經甲○○同意在卷
    ）。嗣於本院審理時，除上開（三）部分，經原法院判決丁
    ○○敗訴，未據丁○○上訴外，丁○○將前開聲明（一）追
    加為：（一）辛○○應將系爭土地上如鑑定圖所示增建平台
    面積1.56平方公尺拆除，連同原判決附圖所示A-B部分一併
    回復土地原狀交還丁○○及其他共有人全體；另將上開（二
    ）更正為：辛○○應將如原判決附圖所示L部分違章建築拆
    除，回復土地原狀交還丁○○及其他共有人全體（本院卷第
    171頁），甲○○雖不同意（本院卷第174頁背面），惟丁○
    ○上開（一）聲明之追加，係本於系爭土地與系爭建物糾紛
    所生之同一之基礎事實，至上開（二）部分，則係更正法律
    上之陳述，非屬訴之變更，毋須甲○○同意，均核與前揭規
    定相符，仍應予准許。
貳、實體方面：
一、丁○○主張：系爭土地上之系爭建物為4層樓之公寓，辛○
    ○係系爭建物1樓所有權人，未經系爭土地全體共有人同意
    ，即占用系爭建物之地下室，及於系爭土地上如原判決附圖
    所示A-B部分搭建水泥磚牆，並在該磚牆旁增建如鑑定圖所
    示之平台（面積1.56平方公尺），阻礙其餘土地共有人之進
    出，且於原判決附圖所示L部分增建違章建築，爰依民法第
    821條、第767條、第179條規定請求：（一）辛○○應將如
    原判決附圖所示L部分違章建築拆除，回復土地原狀交還丁
    ○○及其他共有人全體；（二）辛○○應給付丁○○446,68
    2元；（三）辛○○應將系爭土地上如鑑定圖所示增建平台
    面積1.56平方公尺拆除，連同原判決附圖所示A-B部分一併
    回復土地原狀交還丁○○及其他共有人全體等語。
二、甲○○則以：系爭建物係由訴外人丙○○之父以其子女4人
    共同為起造人於66年建造完成，兄弟姊妹各分得1層，丙○
    ○分得1樓，丁○○分得2樓，自始即約定地下室及系爭建物
    東側與前面通道之空地由分得1樓者使用，嗣丙○○出售系
    爭建物1樓予辛○○時即一併將地下室及上開空地使用權移
    轉予辛○○，辛○○復於97年5月5日將系爭建物1樓移轉予
    甲○○。丁○○請求拆除之圍牆均係丁○○與其他兄弟姊妹
    所興建並同意由丙○○專用者，丁○○自無權訴請拆除。又
    辛○○、甲○○先後購買系爭建物1樓後，未自行增修或整
    建，均係丙○○出售時之現狀，另系爭建物1樓周圍空地之
    前方、側面或後方及地下室，原為丁○○之父與丙○○所居
    住，全體共有人均同意由丙○○使用，辛○○、甲○○買受
    系爭建物1樓，乃繼受丙○○之權利，並無不當得利可言。
    縱丁○○得請求給付相當於租金之不當得利，其請求金額亦
    屬過高，且其非請求給付予全體共有人亦非法之所許等語置
    辯。
三、本件經原法院判決：（一）辛○○應拆除系爭土地上如原判
    決附圖所示A-B部分之水泥磚牆；（二）辛○○應拆除如原
    判決附件所示系爭土地上系爭建物共同樓梯間通往地下室之
    木門；（三）辛○○應給付丁○○202,878元；（四）並駁
    回丁○○其餘之訴。兩造均不服原法院判決，各自提起上訴
    ，丁○○並為訴追加，丁○○上訴聲明為：（一）原判決關
    於駁回丁○○後開第二、三項之訴部分廢棄；（二）辛○○
    應再給付丁○○243,804元；（三）辛○○應將系爭土地上
    如原判決附圖所示L部分之違章建築拆除，回復土地原狀交
    還丁○○及其他共有人全體。追加聲明則為：辛○○應將系
    爭土地上如鑑定圖所示增建平台面積1.56平方公尺拆除，連
    同原判決附圖所示A、B部分一併回復土地原狀交還丁○○及
    其他共有人全體。且請求就勝訴部分，供擔保宣告假執行。
    甲○○則答辯聲明：丁○○上訴及追加之訴均駁回，如受不
    利判決願供擔保請准宣告免為假執行。另甲○○上訴部分，
    上訴聲明為：（一）原判決不利甲○○部分廢棄；（二）上
    開廢棄部分，丁○○在第一審之訴駁回。丁○○則答辯聲明
    ：上訴駁回。（原法院駁回丁○○請求辛○○應拆除如原判
    決附圖所示G-H之水泥磚牆部分，未據丁○○聲明不服，已
    告確定。另原法院判決辛○○應拆除如原判決附件所示系爭
    建物共同樓梯間通往地下室之木門部分，業經丁○○於本院
    98年3月23日行準備程序時撤回該部分之起訴，並經甲○○
    同意，亦併此敘明。）
四、兩造不爭執之事項：（原審卷第67頁、本院卷第174頁背面
    ）
（一）丁○○為系爭建物2樓所有權人，甲○○為系爭建物1樓所
      有權人。
（二）系爭建物地下室面積為23.05平方公尺。（本院卷第174頁
      背面、原審卷第101頁）
五、本件爭點：
（一）甲○○就丁○○請求拆除之上開部分，是否有占用權源？
（二）如認甲○○就丁○○請求拆除之上開部分無占用權源，則
      丁○○請求如其聲明所示不當得利之金額，究以若干，始
      為合理？爰述之如下：
（一）甲○○就丁○○請求拆除之上開部分，是否有占用權源？
  １、按所有人對於妨害其所有權者，得請求除去之；各共有人
      對於第三人，得就共有物之全部為本於所有權之請求，民
      法第767條中段、第821條分別定有明文。是各共有人按其
      應有部分，對於共有物之全部雖有使用收益之權，惟未經
      共有人協議分管之共有物，共有人對共有物之特定部分占
      用收益，仍須徵得他共有人全體之同意，其未經他共有人
      同意而就共有物之全部或一部任意占用收益，即屬侵害他
      共有人之權利，他共有人得本於所有權請求除去妨害或請
      求向全體共有人返還占用部分。次按最高法院48年台上字
      第1065號判例認為：「共有人於與其他共有人訂立共有物
      分割或分管之特約後，縱將其應有部分讓與第三人，其分
      割或分管契約，對於受讓人仍繼續存在」，就維持法律秩
      序之安定性而言，固有其必要，惟應有部分之受讓人若不
      知悉有分管契約，亦無可得而知之情形，受讓人仍受讓與
      人所訂分管契約之拘束，有使善意第三人受不測損害之虞
      ，與憲法保障人民財產權之意旨有違，首開判例在此範圍
      內，嗣後應不再援用（大法官會議釋字第349號解釋意旨
      參照）。
  ２、經查：
    (1)系爭土地為兩造及其他共有人全體共有，各共有權人之權
      利範圍均為應有部分4分之1，有台北市土地登記第2類謄
      本（地號全部及個人全部）可憑（原審95年度士調字第55
      卷第19至20頁、本院卷第98頁）。
    (2)證人即丁○○之姊乙○○於原審證稱：「我是懷德街56巷
      29號3樓原所有權人，10幾年前就已將房屋賣給別人了，
      丙○○是我弟弟，我弟弟是懷德街56巷29號1樓的原所有
      權人，10幾年前已將1樓房屋賣給了辛○○，系爭建物是
      我與姊姊丁○○及兩位弟弟戊○○、丙○○共同出資興建
      的。」、「（提示原證二、三、四，問照片中的圍牆為何
      時蓋的？）原證二、三、四的圍牆都是當時出資興建時就
      已蓋好了，但門並未上鎖，因為大家都是兄弟姐妹可自由
      進出，並不會特別計較誰可以使用誰不可使用，後來父親
      過世以後，因我打算賣房子就改為從原封閉之共同樓梯進
      出……」、「原證五是1樓後方的增建部分為丙○○所蓋
      的。」、「原證二、三、四的空地，是因我父親要洗腎所
      以居住在1樓而且有養狗，所以1樓後方的部分由丙○○使
      用，大家並無意見。」、「地下室並無約定由何人使用…
      …並非約定地下室是由丙○○專用。」等語（原審卷第34
      頁）。足見，系爭建物1樓後方增建部分即原判決附圖所
      示L部分，系爭土地共有人全體曾同意由斯時系爭建物1樓
      所有權人丙○○使用，至系爭建物1樓前方圍牆內之空地
      即如附圖所示M部分及地下室則未經系爭土地共有人全體
      同意由系爭建物1樓所有權人使用。
    (3)系爭建物1樓後方增建部分（即原判決附圖所示L部分），
      系爭土地共有人全體曾同意由斯時系爭建物1樓之所有權
      人丙○○使用，已如上述。嗣吳伯候於83年1月14日將系
      爭土地應有部分4分之1及系爭建物1樓所有權全部移轉登
      記予辛○○，而辛○○於97年5月5日復將上開建物、土地
      所有權移轉登記予甲○○，亦有上開之土地及建物登記謄
      本可憑，揆諸前開大法官會議釋字第349號解釋意旨，辛
      ○○與甲○○非屬該號解釋所稱受不測損害之虞之第三人
      ，是辛○○與甲○○仍有前揭最高法院48年台上字第1065
      號判例之適用，準此，系爭土地上開共有人既同意丙○○
      使用如原判決附圖所示L部分之土地，彼等間即成立分管
      契約，該分管契約對於辛○○、甲○○仍繼續有效存在，
      故辛○○、甲○○使用系爭土地如附圖所示L部分，尚非
      屬無權占有。至系爭建物1樓前方圍牆內之空地即如原判
      決附圖所示M部分及系爭建物地下室則未經系爭土地共有
      人全體同意由系爭建物1樓所有權人使用，縱辛○○、甲
      ○○於自前手取得系爭建物1樓所有權之際，與前手約定
      可使用如原判決附圖所示M部分，然其前手既無權占用該
      部分共有土地，揆諸前開說明，辛○○、甲○○占用該部
      分仍屬無權占有。
    (4)如原判決附圖所示A-B水泥磚牆與如鑑定圖所示增建平台
      （面積1.56平方公尺）係坐落於系爭土地如原判決附圖所
      示M部分，並附連於系爭建物1樓，阻隔如原判決附圖所示
      M部分之空地，有原判決附圖及鑑定圖可憑，茲甲○○既
      為系爭建物1樓之所有權人，就該圍牆與增建平台自有處
      分之權，從而，丁○○本於民法第767條中段、第821條規
      定，請求甲○○應將系爭上地如鑑定圖所示增建平台1.56
      平方公尺拆除，連同原判決附圖所示A、B部分一併回復土
      地原狀交還丁○○及其他共有人全體，自屬有據，應予准
      許。至甲○○使用系爭土地如原判決附圖所示L部分並非
      無權占有，既如前述，則丁○○訴請甲○○拆除該部分之
      建物，並回復土地原狀交還丁○○及其他共有人全體，則
      無理由，應予駁回。
（二）如認甲○○就丁○○請求拆除之上開部分無占用權源，則
      丁○○請求如其聲明所示不當得利之金額，究以若干，始
      為合理？
  １、按無法律上之原因而受利益，致他人受損害者，應返還其
      利益，民法第179條前段定有明文。又民法第818條所定各
      共有人按其應有部分，對於共有物之全部有使用收益之權
      ，係指各共有人得就共有物全部，於無害他共有人之權利
      限度內，可按其應有部分行使用收益權而言，故共有人如
      逾越其應有部分之範圍使用收益時，即係超越其權利範圍
      而為使用收益，其所受超過利益，要難謂非不當得利（最
      高法院55年台上字第1949號判例意旨參照）。是依不當得
      利之法則請求返還不當得利，以無法律上之原因而受利益
      ，致他人受有損害為其要件，故其得請求返還之範圍，應
      以對方所受之利益為度，非以請求人所受損害若干為準，
      無權占有他人土地，可能獲得相當於租金之利益為社會通
      常之觀念（最高法院61年台上字第1695號判例意旨參照）
      。次按城市地方房屋之租金，以不超過土地及其建築物申
      報總價額年息10%為限，土地法第97條第1項定有明文。又
      土地所有權人未於公告期間申報地價者，以公告地價80%
      為其申報地價，平均地權條例第16條前段亦有明文。復按
      民法第821條規定，各共有人固得為共有人全體之利益，
      就共有物之全部，為回復共有物之請求，惟請求返還不當
      得利，並無該條規定之適用，請求返還不當得利，而其給
      付可分者，各共有人僅得按其應有部分，請求返還（最高
      法院88年度台上字第1341號判決意旨參照）。
  ２、經查：
    (1)如原判決附圖所示M部分土地及系爭建物地下室之大門鑰
      匙，甲○○已於97年9月18日交予丁○○及各樓層所有權
      人，此為兩造所不爭執（本院卷第175頁、193頁背面），
      可知，甲○○目前已無占用上揭之土地及地下室。惟丁○
      ○所請求者係自其起訴日（即95年3月7日）回溯5年相當
      於租金之不當得利部分，而辛○○係自83年1月即占有上
      揭之土地及地下室，則就該段期間（即95年3月7日回溯5
      年），丁○○仍有請求之權。
    (2)丁○○係系爭土地共有人之一，應有部分為4分之1，而系
      爭土地89年7月、93年7月之公告地價皆為每平方公尺43,3
      00元，有台北市公告土地現值及公告地價查詢系統表可憑
      （原審卷第131頁），而系爭土地坐落台北市○○區○○
      街59巷內，附近均為住宅區，距捷運明德站步行約5、6分
      鐘，有原法院95年7月24日勘驗筆錄1紙可憑（原審卷第62
      頁背面），本院爰斟酌該基地所在之位置、生活機能、辛
      ○○於上開時間使用該基地之經濟價值及所受利益等情，
      認每年租金以不超過系爭土地申報總價額年息6%適當，則
      依前開規定，丁○○請求辛○○自95年3月7日起回溯5年
      ，受有相當於租金之不當得利共計202,878元（計算式詳
      見附表所示），洵屬正當，應予准許。逾此部分之請求，
      則無理由，應予駁回。
六、綜上所述，丁○○依民法第821條、第767條、第179條規定
    請求：（一）辛○○應將如原判決附圖所示L部分違章建築
    拆除，回復土地原狀交還丁○○及其他共有人全體；（二）
    辛○○應給付丁○○446,682元，其中依民法第179條規定請
    求辛○○給付202,878元部分，為有理由，應予准許，逾此
    部分，則無理由，應予駁回。原審就上開應准許部分，為丁
    ○○勝訴之判決，並就不應准許部分，駁回丁○○之訴，經
    核尚無違誤。丁○○及甲○○各就其敗訴部分提起上訴，指
    摘原判決該等部分不當，聲明廢棄改判，均無理由，應分別
    駁回其上訴。又丁○○依民法第821條、第767條規定追加請
    求甲○○應將系爭土地上如鑑定圖所示增建平台面積1.56平
    方公尺拆除，連同原判決附圖所示A-B部分一併回復土地原
    狀交還丁○○及其他共有人全體，為有理由，應予准許。另
    丁○○及甲○○上開敗訴部分之訴訟標的價額，均未逾150
    萬元，不得上訴第三審，是丁○○請求就勝訴部分，供擔保
    准予宣告假執行，亦無必要，應併予駁回。
七、本件事證已臻明確，兩造其餘主張陳述及攻擊、防禦方法，
    經審酌與判決結果不生影響，爰不一一論述，併予敘明。
八、據上論結，本件兩造之上訴均無理由，丁○○追加之訴，為
    有理由，依民事訴訟法第449條第1項、第78條，判決如主文
    。
中    華    民    國    98    年    5     月    20    日
                  民事第十二庭
                      審判長法  官  陳駿璧
                            法  官  王麗莉
                            法  官  陳邦豪
正本係照原本作成。
不得上訴。
中    華    民    國    98    年    5     月    20    日
                              書記官  李佳樺
附表：不當得利金額計算式（單位：新臺幣）
（如原判決附圖所示M面積55.04平方公尺+地下室面積23.05平方
公尺）×43,300元×80%×6%×5年÷4=202,878元，元以下四捨
五入。


司法院資訊處製作；財團法人民間司法改革基金會備份。
